臺灣臺北地方法院民事判決　　　　　　　96年度訴字第7319號
　　原　　　告　丙○○
　　訴訟代理人　林文淵律師
　　被　　　告　乙○○
　　　　　　　　甲○○
　　共　　　同
　　訴訟代理人　連世昌律師
　　　　　　　　丁○
　　　　　　　　　　　　　號
上列當事人間請求撤銷贈與事件，本院於中華民國96年10月30日
言詞辯論終結，判決如下：
    主      文
被告乙○○、甲○○就坐落臺北市○○區○○段一小段七四地號
土地（面積：二三０二三平方公尺，權利範圍：三一五五五分之
二六）及其上建號五五一八建物（建物門牌：臺北市○○區○○
路二段五０四巷五號，面積：一層六二．二六平方公尺、附屬建
物平台五．八一平方公尺，權利範圍：全部）於民國九十年四月
二十七日所為之贈與行為及於民國九十年五月四日所為之所有權
移轉行為，應予撤銷。
被告甲○○應將前開土地及建物於民國九十年五月四日以夫妻贈
與為原因所為之所有權移轉登記予以塗銷。
原告其餘之訴駁回。
訴訟費用由被告負擔。
    事實及理由
一、原告起訴主張：(一)訴外人陳路返、陳有義及被告乙○○之被
    繼承人陳益，於民國84年8 月初，持訴外人陳通、陳益、陳
    路返、陳傳、陳友夫、陳友昌、陳金田、陳吉雄等8 人出具
    之委任狀，向原告稱：委任狀所載坐落臺北縣八里鄉○○里
    ○段渡船頭小段228 等19筆土地所有權應有部分三分之一，
    雖信託登記在訴外人陳添富名下，惟屬於陳家祖產，出具委
    任狀之人有權將之出售，渠等3 人可以每坪新臺幣（下同）
    6, 500元共同為原告仲介買得等語，原告不疑有他，於84年
    8 月9 日，由陳有義為代理人，代理上開出具委任狀之人，
    與原告簽訂不動產買賣契約書面手寫本，以每坪6,500 元之
    價格，將上開土地出售原告，續於84年9 月17日，由陳有義
    為代理人，陳路返、陳益為見證人兼連帶保證人，代理上開
    出具委任狀之人，與原告簽訂正式之不動產買賣契約書，原
    告因此給付陳有義、陳路返、陳益買賣價金、仲介報酬等計
    2,675 萬元，另給付陳有義處理上開土地有關什項事務補貼
    款300 萬元。(二)嗣因上開出具委任狀之人遲未提出過戶文件
    ，經原告委請律師催告後，原告乃於87年2 月24日，在吳宗
    輝律師事務所，與陳有義、上開出具委任狀之人、陳益之繼
    承人陳錦、乙○○進行協商，始知出具委任狀之人以委任狀
    上已載明受託人限於上開土地之共有人為由，否認陳有義為
    有權代理，上開買賣關係不存在，原告旋於同年本於民法第
    110 條、第179 條規定，請求陳有義給付原告2,675 萬元，
    並依連帶保證及繼承之法律關係，請求陳路返之繼承人及陳
    益之繼承人等負連帶賠償之責，經臺灣板橋地方法院87年度
    重訴字第275 號、臺灣高等法院91年度重上字第108 號、最
    高法院93年度臺上字第480 號、臺灣高等法院93年度重上字
    更（一）字第63號、最高法院94年度臺上字第2196號，判決
    陳錦、被告乙○○應連帶給付原告450 萬元，及陳錦自87年
    8 月30日，被告乙○○自87年9 月2 日起，均至清償日止，
    按年息5%計算之利息確定。(三)原告為對被告乙○○等人聲請
    強制執行，於96年7 月5 日向財政部臺北市國稅局查詢財產
    資料，發現被告乙○○所有之財產僅1996年份（原告起訴狀
    誤載為1973年份）車號CH-8342 號之裕隆自用小客車1 部，
    無其他財產，經以查閱門牌地址建號方式，始自建物謄本及
    異動索引查知，坐落臺北市○○區○○段1 小段74地號土地
    （面積：23023 平方公尺，權利範圍：31555 分之26）及其
    上建號5518建物（建物門牌：臺北市○○區○○路2 段504
    巷5 號，面積：一層62.26 平方公尺、附屬建物平台5.81平
    方公尺，權利範圍：全部）原屬被告乙○○所有，竟於90年
    4 月27日以夫妻贈與為原因，將上開不動產贈與其妻即被告
    甲○○，並於90年5月4日辦妥所有權移轉登記。(四)被告乙○
    ○於上開訴訟進行中，將上開不動產無償贈與被告甲○○，
    顯係為隱匿其財產，以避免敗訴後遭原告強制執行，其所為
    自已損害原告之債權，爰依民法第244條第1項、第4項規定
    ，提起本件訴訟等語。並聲明：(一)如主文第1項所示。
    (二)被告乙○○、甲○○應將如主文第1 項所示之土地及建物
    於90年5 月4 日以夫妻贈與為原因，在臺北市建成地政事務
    所（原告起訴狀誤載為：臺北市松山地政事務所）所為之所
    有權移轉登記予以塗銷。
二、被告則以：(一)系爭贈與行為係被告於90年4 月27日所為，並
    於90年5 月4 日辦妥所有權移轉登記，原告據以對被告乙○
    ○主張之「債權」，自該訴訟起訴之日起迄至臺灣高等法院
    於94年8 月23日以96年度重上更（一）字第63號判決以前，
    原告之請求均經法院認無理由而判決原告敗訴，該債權係於
    94年12間始告存在，自不許所有權移轉時仍非債權人之原告
    ，溯及的行使撤銷權。(二)被告就系爭不動產所為之贈與及移
    轉所有權之行為，其移轉原因雖為贈與，惟實為夫妻間財產
    之處理，係為免除繳納一般買賣不動產移轉登記之土地增值
    稅，為一般眾所週知之避稅合法方式，非原告所稱為「隱匿
    財產」而為之詐害債權行為。(三)原告據以對被告乙○○主張
    之「債權」，自該訴訟起訴之日起迄至臺灣高等法院於94年
    8 月23日以96年度重上更（一）字第63號判決以前，原告之
    請求均經法院認無理由而判決原告敗訴，被告就系爭不動產
    所為之贈與及移轉所有權之行為，係信賴司法判決所為之合
    法行為，不得以其後訴訟結果，溯及的推論被告間先前所為
    之移轉行為係屬詐害行為等語資為抗辯。並聲明：駁回原告
    之訴。
三、兩造不爭執之事項：
  (一)訴外人陳路返、陳有義及被告乙○○之被繼承人陳益，於84
    年8 月初，持訴外人陳通、陳益、陳路返、陳傳、陳友夫、
    陳友昌、陳金田、陳吉雄等8 人出具之委任狀，於84年9 月
    17日，由陳有義為代理人，陳路返、陳益為見證人兼連帶保
    證人，代理上開出具委任狀之人，與原告簽訂不動產買賣契
    約書，將坐落臺北縣八里鄉○○里○段渡船頭小段228 等19
    筆土地所有權應有部分三分之一出賣與原告，原告因此支付
    買賣價金、仲介報酬等計2,675 萬元。
  (二)原告於87年2 月24日，在吳宗輝律師事務所，與陳有義、上
    開出具委任狀之人、陳益之繼承人陳錦、乙○○進行協商，
    上開出具委任狀之人否認陳有義為有權代理，確認上開買賣
    關係不存在。
  (三)原告於87年間提起訴訟，依民法第110 條、第179 條規定，
    請求陳有義給付原告2,675 萬元，並依連帶保證及繼承之法
    律關係，請求陳路返之繼承人、陳益之繼承人即被告乙○○
    等人負連帶賠償之責。該訴訟與被告乙○○有關部分，經臺
    灣板橋地方法院於91年1 月7 日以87年度重訴字第275 號、
    臺灣高等法院於91年7 月2 日以91年度重上字第108 號判決
    原告敗訴。經最高法院於93年3 月18日以93年度臺上字第48
    0 號發回臺灣高等法院後，臺灣高等法院於94年8 月23日以
    93年度重上字更（一）字第63號判決陳錦、被告乙○○應連
    帶給付原告450 萬元，及陳錦自87年8 月30日，被告乙○○
    自87年9 月2 日起，均至清償日止，按年息5%計算之利息，
    並經最高法院於94年11月30日以94年度臺上字第2196號裁定
    駁回上訴確定。
  (四)系爭不動產原屬被告乙○○所有，被告乙○○於90年4 月27
    日以夫妻贈與為原因，將系爭不動產移轉所有權登記與被告
    甲○○，並於90年5 月4 日辦妥所有權移轉登記，其間系爭
    不動產均未設定任何負擔。
  (五)被告乙○○除系爭不動產外，並無其他財產，至96年間，始
    再取得裕隆自用小客車1 部〔車號：CH-8342 ，1996年份（
    原告起訴狀誤載為1973年份），汽缸容量1973CC〕。
四、得心證之理由：
    原告主張：被告乙○○於上開訴訟進行中，將系爭不動產無
    償贈與被告甲○○，顯係為隱匿其財產，以避免敗訴後遭原
    告強制執行，渠等所為，已損害原告之債權，原告自得依民
    法第244 條第1 項、第4 項規定，請求法院撤銷之，並聲請
    被告回復原狀等語，為被告所否認，並以前詞置辯，是本件
    所應審究者為：(一)原告行使民法第244 條之撤銷權，是否逾
    1 年之除斥期間？(二)被告乙○○將系爭不動產移轉所有權登
    記與被告甲○○時，原告對被告乙○○之債權是否業已存在
    ？(三)被告乙○○將系爭不動產移轉所有權登記與被告甲○○
    ，是否為無償行為？(四)被告所為移轉所有權之行為是否害及
    原告之債權？(五)何人負有回復原狀塗銷系爭不動產所有權移
    轉登記之義務？茲論述如下：
  (一)按民法第244條之撤銷權，依同法第245條規定，自債權人知
    有撤銷原因時起，1 年間不行使而消滅。該項法定期間為除
    斥期間，其時間經過，權利即告消滅，非如消滅時效得因中
    斷或不完成之事由而延長，是此項除斥期間有無逾期，縱未
    經當事人主張或抗辯，法院亦應先為調查認定，以為判斷之
    依據。本件原告於執上開確定判決對被告乙○○聲請強制執
    行前之96年7 月5 日，向財政部臺北市國稅局查詢財產資料
    ，發現被告乙○○之財產僅上開自用小客車，而於同日以查
    閱門牌地址建號方式，自建物謄本及異動索引，查知被告乙
    ○○將其所有之系爭不動產，以夫妻贈與為原因，移轉登記
    與被告甲○○，有鈐蓋日期為96年7 月5 日之財政部臺北市
    國稅局繳款書、臺北市地政規費及其他收入收據在卷可憑，
    足認原告至96年7 月5 日始知被告就系爭不動產所為之贈與
    行為及所有權移轉行為恐有害及其債權之情形，其於96年7
    月19日提起本件訴訟，未逾行使民法第244 條撤銷權之1年
    除斥期間，其提起本件訴訟，於法並無不合，合先敘明。
  (二)次按債權人得依民法244 條規定行使撤銷權，以其債權於債
    務人為詐害行為時，業已存在者為限，若債務人為詐害行為
    時，其債權尚未發生，自不許其時尚非債權人之人，於嗣後
    取得債權時，溯及的行使撤銷權，最高法院62年臺上字第26
    09號固著有判例。惟所謂「以其債權於債務人為詐害行為時
    業已存在」，係以債之關係成立之時點為判斷基準，蓋因債
    之關係成立時（債權發生時）之責任財產，為債務人之信用
    基礎，詐害行為當時，如債之關係已經成立，其債權即有受
    詐害行為妨害之可能，如尚未成立，則無從受詐害行為妨害
    ，此觀諸上開判例亦以票據發票日為票據債務成立之時點自
    明。本件被告乙○○對原告所負之債務，係繼承自被繼承人
    陳益而來，陳益於84年9 月17日，就陳有義代理上開出具委
    任狀之人與原告簽訂之不動產買賣契約，擔任見證人兼連帶
    保證人，鑑於連帶保證，係保證人對於債權人約定與主債務
    人連帶負擔全部債務履行而為之保證，其對於債權人明示與
    主債務人各負全部給付之責任，亦即應就給付之全部負履行
    責任，依此，應認原告與陳益間債之關係於84年9 月17日簽
    訂不動產買賣契約時即已成立，陳益嗣於87年1 月4 日死亡
    ，被告乙○○自繼承開始時起承受陳益財產上之一切權利、
    義務，則原告對被告乙○○之債權於繼承開始時亦已存在，
    雖該債權於94年間始經法院判決確定，要不影響其債權存在
    之事實，被告抗辯：原告對被告乙○○之債權係於94年12間
    始告存在，自不許所有權移轉時仍非債權人之原告，溯及的
    行使撤銷權等語，容有誤會。
  (三)又我國不動產物權變動採登記公示公信原則，民法第758 條
    有關不動產物權，依法律行為而取得設定、喪失、及變更者
    ，非經登記，不生效力，及土地法第43條有關依土地法所為
    之登記，有絕對效力之規定，均在維護善意第三人對於土地
    登記之信賴，貫徹土地登記之效力。是以，土地及建物登記
    簿上有關所有權人、抵押權人、登記原因等記載，除有特殊
    法定情形，即應認定為與真實狀況（包括：權利歸屬、權利
    變動原因等）相符。本件被告乙○○將系爭不動產移轉登記
    與被告甲○○，係以夫妻贈與為原因，有土地登記申請書、
    臺北市地政規費其他收入收據、土地建築改良物贈與所有權
    移轉契約書、臺北市政府核准贈與函、契稅繳款書附卷可稽
    ，揆諸前揭說明，應認被告移轉系爭不動產所有權之原因即
    為贈與，渠等所為為無償行為應堪認定。雖被告抗辯：被告
    乙○○將系爭不動產所有權移轉登記與被告甲○○，實為夫
    妻間財產之處理，係為免除繳納一般買賣不動產移轉登記之
    土地增值稅，為一般眾所週知之避稅合法方法等語。惟查：
    被告就渠等所為法律行為無償行為一節，已為自認，並未加
    以爭執，有被告所提載明：「被告乙○○與甲○○間於90年
    4 月27日所為之贈與行為固屬無償行為，然則，系爭贈與行
    為並非屬於民法第244 條第1 項所稱之詐害債權之行為」等
    語之答辯狀在卷可憑（被告96年10年12日所提答辯狀），被
    告既未能證明其自認與事實不符，其事後否認兩造間之法律
    行為為無償行為，即難憑採。且被告所辯係屬隱藏買賣關係
    之假贈與行為，此種對內對外法律關係不一致，牴觸不動產
    物權公示公信原則之行為，自應由被告就買賣關係係屬真實
    負舉證之責，被告就渠等所為係屬買賣而非無償行為一節，
    既未能舉證以實其說，其空言抗辯：被告等所為非無償行為
    ，係為免除繳納土地增值稅之避稅方法等語，即不足採。
  (四)再者，債務人之行為有害及債權人之債權者，係指因債務人
    之行為而致積極的減少財產，或消極的增加債務，因而使債
    權陷於清償不能，或困難，或遲延之狀態。本件被告乙○○
    除系爭不動產外，並無其他財產，迄至96年間，始再取得19
    96年份1973CC之裕隆自用小客車，為被告所不爭，並有財政
    部臺北市國稅局財產歸屬資料清單在卷可稽。而原告對被告
    乙○○之債權，經法院判決確定為450 萬元，及自87年9 月
    2 日起至清償日止，按年息5%計算之利息，復有臺灣高等法
    院93年度重上更（一）字第63號、最高法院94年度臺上字第
    2196號裁定附卷可參。則自被告乙○○移轉系爭不動產時已
    無任何財產、現有之自用小客車價值不足450 萬元，及系爭
    不動產始終未設定任何負擔等節以觀，被告乙○○將系爭不
    動產無償贈與並移轉所有權與被告甲○○，對於原告債權之
    受償顯然有所妨害，自屬害及原告債權之行為，且該不動產
    並未設定任何負擔，原告即有受償之可能，其確有撤銷之，
    以保全其債權之必要及實益。雖被告抗辯：原告對被告乙○
    ○之上開訴訟第一審、第二審均為敗訴，被告所為係信賴司
    法判決之合法行為，非屬詐害行為等語。惟查：被告乙○○
    將系爭不動產贈與並移轉所有權與被告甲○○係屬無償行為
    ，已如前述，原告聲請撤銷被告所為之無償行為，不以被告
    具備主觀要件為必要，本院就被告是否認識該無償行為有害
    及原告之債權一節，本毋庸加以斟酌。實則，被告乙○○係
    於90年4 月27日將系爭不動產贈與被告甲○○，並於90年5
    月4 日辦妥所有權移轉登記，而臺灣板橋地方法院則至91年
    1 月7 日始判決原告敗訴，依其時間先後，可知被告乙○○
    贈與及移轉系爭不動產所有權之時，臺灣板橋地方法院根本
    尚未對上開訴訟為勝敗與否之判決，被告抗辯：渠等係信賴
    司法判決而為等語，顯非實在。況被告乙○○於87年2 月24
    日即曾與原告就陳有義是否為有權代理及上開不動產買賣是
    否無效等進行協商，經確認上開買賣契約無效後，原告旋對
    被告乙○○等人提起請求返還金錢等訴訟，被告等為夫妻，
    渠等就被告乙○○於訴訟終結後可能將對原告支付一定款項
    一事，應有所預見，渠等於訴訟進行中，就系爭不動產為贈
    與及移轉所有權之行為，自有詐害原告債權之故意，被告上
    開所辯，要不足採。
  (五)末按債權人依民法第244 條第1 項或第2 項之規定聲請法院
    撤銷時，得並聲請命受益人或轉得人回復原狀，民法第244
    條第4 項前段定有明文，故債權人行使撤銷權，同時聲請命
    回復原狀，應以該利益之取得人即受益人或轉得人為被告。
    本件被告乙○○將系爭不動產贈與並移轉所有權與被告甲○
    ○，被告甲○○現為系爭不動產之所有權人及登記名義人，
    依上所述，原告僅得訴請命被告甲○○回復原狀塗銷上開所
    有權移轉登記，其另請求被告乙○○塗銷上開所有權移轉登
    記，於法不合，不應准許。
  (六)綜上，被告乙○○將系爭不動產贈與並移轉所有權與被告甲
    ○○，渠等所為之無償行為，有害及原告之債權，原告請求
    撤銷渠等就系爭不動產所為之贈與及移轉所有權之行為，並
    請求被告甲○○塗銷上開所有權移轉登記，核屬正當，應予
    准許。其另請求被告乙○○塗銷上開所有權移轉登記，於法
    無據，不應准許。
  (七)又原告起訴狀訴之聲明固將被告辦理所有權移轉登記之臺北
    市建成地政事務所誤載為臺北市松山地政事務所，惟其聲明
    業已載明系爭不動產之明細、辦理系爭不動產所有移轉登記
    之日期等，其所指之地政事務所應即為臺北市建成地政事務
    所，該誤載尚不影響其請求之同一性及本件判決之結果，附
    此敘明。
五、從而，原告依民法第244 條第1 項、第4 項規定，請求撤銷
    被告乙○○、甲○○就系爭不動產所為之贈與行為及所有權
    移轉行為，並請求命被告甲○○將上開所有權移轉登記予以
    塗銷，為有理由，應予准許，逾此部分之請求，為無理由，
    應予駁回。
六、本件事證已臻明確，兩造其餘攻擊防禦方法及所提證據，核
    與本件判決結果不生影響，爰不另一一論述，併予敘明。
七、結論：本件原告之訴為一部有理由，一部無理由，爰依民事
    訴訟法第79條、第85條第1項前段，判決如主文。
中　　華　　民　　國　　96　　年　　11　　月　　13　　日
                  民事第五庭    法  官    陳秀貞
以上正本係照原本作成。
如對本判決上訴，須於判決送達後20日內向本院提出上訴狀。
中　　華　　民　　國　　96　　年　　11　　月　　13　　日
                                書記官    劉碧輝
